臺灣高等法院刑事判決　　　　　　　　 94年度上易字第162號
上　訴　人　臺灣宜蘭地方法院檢察署檢察官
上　訴　人
即　被　告　丙○○
被　　　告　乙○○
共　　　同
選任辯護人　陳冠宇律師
上列上訴人等因被告等傷害案件，不服臺灣宜蘭地方法院93年度
訴字第395號，中華民國93年12月20日第一審判決（起訴案號：
臺灣宜蘭地方法院檢察署93年度調偵字第47號），提起上訴，本
院判決如下：
    主  文
原判決關於被告丙○○部分撤銷。
丙○○傷害人之身體致重傷，處有期徒刑參年。
其他上訴駁回。
    事  實
一、乙○○、丙○○二人於民國93年3月21日凌晨零時許，在丁○○所經營位於宜蘭縣壯圍鄉○○路○段306號「洪億」小吃
    部店內飲酒。乙○○於酒後因細故不滿坐在隔壁桌之甲○○
    ，竟基於普通傷害之犯意，先以拳頭毆打甲○○頭部，再持
    該店內之酒瓶毆打甲○○，致甲○○受有下唇擦傷、左頰挫
    傷及右手挫傷等傷害。於乙○○毆打甲○○之際，適丁○○
    自洗手間走出，詢問丙○○發生何事。而以玻璃酒杯丟擲臉
    頰，於客觀上足以預見可能造成變更容貌而於顏面重大難治
    之重傷，丙○○於主觀上卻未預見上開結果之發生，基於普
    通傷害之犯意，以擲店內玻璃高腳酒杯及拳頭等方式毆打丁○○，其中玻璃高腳酒杯係擲往丁○○臉上砸去，致丁○○
    受有頭部外傷併顏面及頭皮多處挫裂傷、口腔撕裂傷及出血
    、右手中指撕裂傷併肌腱斷裂、左肩及右大腳指撕裂傷，而
    其中顏面造成多處不規則形狀外傷，情形為右顏面7公分、
    上唇三處2公分、右下巴3公分、左下巴5公分，留下疤痕，
    經醫師評估縱施以整形手術，亦僅得使疤痕較不明顯，但無
    法完全正常，以平時對話之距離仍可看見，影響觀瞻之重大
    難治之重傷。
二、案經被害人甲○○、丁○○訴請臺灣宜蘭地方法院檢察署檢
    察官偵查起訴。
    理  由
一、訊據被告乙○○、丙○○二人對於93年3月21日凌晨零時許
    ，在告訴人丁○○經營之洪億小吃部內飲酒等情供承屬實，
    被告乙○○並供認徒手毆打告訴人甲○○，被告丙○○亦坦
    承持酒杯丟擲告訴人丁○○，惟被告乙○○矢口否認有以酒
    瓶毆打告訴人甲○○，被告丙○○否認以拳頭毆打告訴人丁○○，且辯稱：係於跌倒時順手拿酒杯丟擲致告訴人丁○○
    受有傷害，並非故意云云。
二、惟查：
（一）告訴人甲○○於原審證稱：當天在洪億小吃部時，一開始
      張美圓與丙○○、乙○○一起喝酒，後來張美圓有過來跟
      其打招呼，並坐在其大腿上。其沒有看到乙○○走過來，
      只知道後腦被打，但不知道乙○○用何物打，其猜測是用
      拳頭打的。嗣於轉身時看見乙○○左手拿一瓶清酒酒瓶打
      其左臉頰，其為了要閃躲有靠在矮沙發上，當其站起來把
      乙○○推開，丙○○才走過來，丁○○剛好從廁所走出來
      。丁○○就站在丙○○前面問有什麼事，丙○○沒有說任
      何話，就直接用酒杯砸丁○○。當時其站在桌子旁邊是側
      身，從側面方向看到丙○○拿起桌上酒杯砸丁○○，當時
      丙○○與其面對，丁○○有點側身。其與乙○○在推擠過
      程中手臂也有受傷，乙○○共打其二下。其看到丙○○用
      酒杯砸丁○○之後，用拳頭打丁○○臉部，好像揮了二拳
      ，然後再用另一個酒杯砸一下，只聽到丁○○問丙○○為
      何要打她，她又沒有怎樣等語（見原審卷第67至71頁）。
      告訴人丁○○於原審證稱：當天乙○○與甲○○發生衝突
      時，其剛從廁所出來，出來時看到乙○○手拿酒瓶，但沒
      有看到乙○○拿酒瓶打甲○○。因為丙○○走過來，其就
      問丙○○又沒有怎樣，他們在做什麼，丙○○就拿高腳杯
      ，先用酒杯砸其臉部，再以拳頭毆打，又用酒杯砸等語（
      見原審卷第76至79頁）。則依告訴人甲○○、丁○○二人
      前開證述，可知被告乙○○確有手持酒瓶傷害告訴人甲○○，而被告丙○○有以酒杯及徒手毆打告訴人丁○○。
（二）告訴人甲○○因本件傷害犯行受有下唇擦傷、左頰挫傷及
      右手挫傷等傷害，告訴人丁○○則受有頭部外傷併顏面及
      頭皮多處挫裂傷、口腔撕裂傷及出血、右手中指撕裂傷併
      肌腱斷裂、左肩及右大腳指撕裂傷等傷害，有財團法人羅
      許基金會羅東博愛醫院（下稱羅東博愛醫院）出具之驗傷
      診斷書及診斷證明書附卷可稽（見第1171號偵查卷第10、
      8頁）。
（三）是否重傷之認定：
    １按刑法上之重傷，依刑法第10條第4項第4款所謂毀敗一肢
      以上之機能，係指一肢以上之機能完全喪失其效用而言。
      又毀敗一肢以上之機能，既設有專款規定，則傷害四肢之
      重傷，自以有被毀敗之情形為限，同條第4項第6款所規定
      其他於身體或健康有重大不治或難治之傷害，即不包括傷
      害四肢在內（最高法院30年上字第445號判例參照）。告
      訴人丁○○所受右手中指之傷害，依羅東博愛醫院93年11
      月5日（93）羅博醫字第110041號函復之醫師說明表記載
      ：「右中指傷口長度為四公分，造成肌腱斷裂，經修補後
      ，通常能在兩個月後恢復，但往往無法百分之百恢復」（
      見原審卷第44至45頁）。經原審當庭勘驗告訴人丁○○右
      手恢復情形，告訴人丁○○於書寫時握筆與一般人不同，
      其中指無法彎曲，係與食指合併等情。則依上開勘驗結果
      ，告訴人丁○○右手中指雖因受傷而無法彎曲，但仍能夠
      書寫（見原審卷第82、103頁），是其右手中指之傷害，
      尚與刑法之重傷要件不符。
    ２另告訴人丁○○所受顏面傷害程度，按刑法第10條第4項
      第6款規定其他於身體或健康，有重大不治或難治之傷害
      ，係指傷害重大且不能治療或難於治療者而言（最高法院
      54年台上字第1697號判例參照）。而臉部五官外形均與容
      貌有關，若使容貌明顯有缺陷而不能恢復原狀，其變更容
      貌，即與刑法第10條第4項第6款所稱重大不治之傷害相當
      。依前揭羅東博愛醫院函復稱：「右顏面七公分、上唇三
      處二公分、右下巴三公分，左下巴五公分，傷及脂肪；左
      肩挫裂傷五公分，左大腳趾挫裂傷一公分，均達脂肪層，
      顏面的疤痕通常於半年至一年評估是否達到不能恢復的程
      度，但通常唇部的疤痕不易完全消退」（見原審卷第44至
      45頁），經原審當庭勘驗告訴人丁○○顏面傷害情形，告
      訴人丁○○臉部左下巴有明顯疤痕自嘴唇呈Ｙ字型延伸至
      下巴，上唇也有疤痕，右臉頰也有類似半圓形疤痕，右臉
      頰靠近嘴巴部分有長3公分疤痕（見原審卷第80頁），復
      經本院於94年2月17日及94年3月4日當庭勘驗，其左下巴
      仍有二明顯疤痕長約6公分、3.5公分，右臉頰疤痕上方約
      3公分、下方約4公分橢圓形、右嘴角部分長約5公分疤痕
      ，上唇中間偏右有一個疤痕（見本院卷第33、55頁），並
      攝有照片在卷可參（見本院卷第36至38頁）。本院再向羅
      東博愛醫院查詢，經該院94年3月28日（九十四）羅博醫
      字第2005030號函復：疤痕之修補或磨皮，一般而言只能
      使疤痕變得不明顯，但完全清除不容易，尤其唇部附近疤
      痕不易消褪（見本院卷第70至71頁），又以94年4月26 日
      （九十四）羅博醫字第2005040186號函稱：因患者顏面疤
      痕係多處不規則形狀，故整形手術，如修疤及磨皮，亦僅
      能使疤痕較不明顯，但應無法完全正常，以平時對話之距
      離應仍可以看見，尤其是右頰及唇部附近（見本院卷第76
      至77頁）。則以告訴人丁○○受傷至今已約一年，顏面疤
      痕仍十分明顯，並占據大半臉部，外觀上清楚可見，影響
      觀瞻，且即使施以整形手術仍無從回復，已達變更容貌而
      有明顯缺陷之程度，自屬刑法第10條第4項第6款所規定其
      他於身體有重大難治之重傷程度。
（四）按所謂加重結果犯，以行為人客觀上能預見其結果之發生
      ，主觀上未預見為要件。以玻璃酒杯丟擲臉頰，可能造成
      足以影響容貌而於顏面難治之重傷結果，被告丙○○對此
      一般性之事實於客觀上自能預見。惟被告丙○○否認有重
      傷害故意，徵諸當時對鄰桌不滿，一時情緒難耐之情況下
      ，對於甫自廁所出來，詢問其發生何事之告訴人丁○○，
      未及細思，即持玻璃高腳酒杯往告訴人丁○○之臉頰丟擲
      砸去，而未想到玻璃酒杯可能破裂而造成顏面難以除去之
      疤痕，尚難認有重傷之故意。是其雖有普通傷害之直接故
      意，對於玻璃高腳酒杯丟擲砸向臉頰，可能因玻璃酒杯碎
      裂所造成顏面難以除去疤痕之重傷結果，亦屬客觀上能預
      見之情形，但其當時並未預見此一結果之發生。故其以普
      通傷害之故意，而實施傷害行為，造成客觀上足以預見但
      其主觀上並未預見之重傷結果，自應負結果加重犯亦即傷
      害致重傷之罪責，公訴人於起訴書亦認應成立傷害致重傷
      罪。
三、核被告乙○○所為，係犯刑法第277條第1項之普通傷害罪，
    被告丙○○所為，係犯刑法277條第2項後段之傷害致重傷罪
    ，至其基於普通傷害故意，所造成普通傷害結果部分，已為
    傷害致重傷犯行所吸收，不另論罪。
四、對原判決之審查及量刑：
（一）關於被告乙○○部分：原判決認被告乙○○所犯罪證明確
      ，適用刑法第277條第1項、第41條第1項、罰金罰鍰提高
      標準條例第1條前段、第2條之規定，並審酌其僅因細故即
      傷害他人，依其犯罪之目的、手段，告訴人甲○○所受傷
      害程度及其犯後態度，並未賠償等一切情狀，量處有期徒
      刑3月，並諭知易科罰金折算之標準。核其認事用法均無
      不合，量刑亦屬妥適。公訴人提起上訴，認被告乙○○無
      故毆打告訴人甲○○，犯後態度不佳，原審僅量處有期徒
      刑3月，失之過輕，指摘原判決不當云云。惟原審量刑已
      妥為斟酌被告乙○○犯案情節及事後未予賠償之情節，所
      為量刑並無過輕之情形。又被告乙○○雖於94年4月14日
      與告訴人甲○○成立調解，願意賠償告訴人甲○○新台幣
      5 萬元，並於同年5月31日前付清，有調解筆錄在卷可參
      （見本院卷第80至81頁、第100至101頁），惟迄未給付，
      經告訴人甲○○陳明在卷（見本院卷第79、96頁），與原
      審判決時未予賠償之情形相同。是公訴人所提上訴，為無
      理由，應予駁回。
（二）關於被告丙○○部分：
    １原判決變更檢察官之起訴法條，認被告丙○○成立普通傷
      害罪，固非無見。惟其傷害告訴人丁○○顏面受傷部分，
      已造成重傷結果，業如前述，原判決認上開顏面傷害，尚
      未達重傷之程度，自有未合。公訴人上訴指已屬重傷結果
      ，此部分所為指摘，即屬可採。另公訴人提起上訴指：被
      告莊樹旺於毆打告訴人丁○○之際，曾向被告乙○○喊話
      ，要求乙○○毆打甲○○，是其就毆打被告甲○○部分亦
      有共同犯意聯絡。又其主觀上對於以玻璃酒杯砸傷丁○○
      之顏面，有造成重傷之可能（如瞎眼或毀容），已預見發
      生且不違背其本意，顯有重傷之故意，且犯後態度惡劣，
      表現不願賠償之嘴臉，縱認尚未造成重傷之結果，亦已屬
      重傷未遂云云。然查：告訴人甲○○稱：係其站起來將被
      告乙○○推開之後，丙○○才走過來（見原審卷第49頁）
      ，故尚難認被告丙○○就傷害告訴人甲○○部分亦應共負
      傷害罪責。又被告丙○○傷害告訴人丁○○顏面，已造成
      重傷之結果，並非重傷未遂，且尚難認有重傷之故意，亦
      如前述，此亦為公訴人起訴書所認定之事實。公訴人一改
      起訴書傷害致重傷之認定，改指有重傷之故意，縱非造成
      重傷之結果，亦應負重傷未遂罪責，自非可採。被告丙○○上訴，仍否認有傷害之故意云云，亦無足採。
    ２惟原判決此部分既有可議，仍應由本院予以撤銷改判。爰
      審酌被告丙○○因細故即出手傷害，並造成重傷之結果，
      犯後迄未賠償等一切情狀，量處如主文所示。
據上論斷，應依刑事訴訟法第368條、第369條第1項前段、第299
條第1項前段、刑法第277條第2項後段，判決如主文。
本案經檢察官郭弘佑到庭執行職務。
中　　華　　民　　國　　94　　年　　7 　　月　　15　　日
　　　　　　　　　刑事第三庭審判長法　官  楊照男
  　　　　　　　　　　　　　　    法　官  江振義
　　　　　 　 　　　　　　　　　　法　官  王詠寰
以上正本證明與原本無異。
乙○○部分不得上訴。
丙○○部分如不服本判決，應於收受送達後十日內向本院提出上
訴書狀，其未敘述上訴之理由者並得於提起上訴後十日內向本院
補提理由書（均須按他造當事人之人數附繕本）。
                                  書記官  駱麗君
中　　華　　民　　國　　94　　年　　7 　　月　　15　　日
附錄：本案論罪科刑法條全文
刑法第277條
傷害人之身體或健康者，處三年以下有期徒刑、拘役或一千元以
下罰金。
犯前項之罪因而致人於死者，處無期徒刑或七年以上有期徒刑；
致重傷者，處三年以上十年以下有期徒刑。
